最高法院刑事判決　　　　　　　　　　　　　　　九十三年度台上字第六七一四號
　　上　 訴　 人　台灣高等法院檢察署檢察官
　　上訴人即被告　甲○○
　　選 任辯護 人　劉添錫律師
右上訴人等因被告偽造有價證券案件，不服台灣高等法院中華民國九十一年二月二十
七日第二審判決（九十年度上易字第三六五一號，起訴案號：台灣板橋地方法院檢察
署八十八年度偵字第二六六一三號），提起上訴，本院判決如左：
    主  文
原判決撤銷，發回台灣高等法院。
    理  由
本件原判決認定上訴人即被告甲○○（下稱被告）意圖為自己不法所有，於民國八十
八年五月二十五日向陳輝煌佯稱願意提供登記於友人許憲平名義，坐落於台北市○○
區○○段五小段第四九七地號土地一筆，設定第二順位抵押權予資金提供人，請求陳
輝煌幫助向他人調現新台幣（下同）九百萬元，獲得陳輝煌首肯後，被告乃透過友人
盧杲明（另由第一審法院另案判決論處幫助意圖供行使之用，而偽造有價證券罪刑，
量處有期徒刑壹年陸月，緩刑參年確定）代向「芭樂票」集團購買「芭樂票」使用，
盧杲明遂基於幫助被告偽造有價證券之犯意，於八十八年五月間之不詳日期，透過報
紙所刊載販賣「芭樂票」之廣告，向姓名年籍不詳之成年人購買以假冒「潘朝順」在
世華聯合商業銀行三重分行所開立支票存款帳戶（帳號：00000000000）
請領得之空白支票二紙（金額欄空白，發票日僅有年月而無日之記載）交與被告，由
被告自行在該二紙空白支票上填載票面金額分別為五百萬元（票號及發票日因告訴人
未影印留存而無可考）及四百萬元、發票日八十八年七月二十五日（票號ＪＮ000
0000號），完成偽造有價證券後交予不知情之陳輝煌。嗣因陳輝煌之前手金主要
求改為三百萬元之支票三紙，被告乃基於概括犯意，要求盧杲明再與販賣「芭樂票」
之不詳姓名年籍男子約定在台北縣板橋市某棟大樓內交易，盧杲明遂邀被告一同前往
，由被告出資以三萬元之價格，向該販售「芭樂票」之成年男子，購買假冒「潘朝順
」在世華聯合商業銀行所開立支票存款帳戶00000000000號，票號分別為
：ＪＮ0000000號、ＪＮ0000000號、ＪＮ0000000號之空白支
票三紙（金額欄空白，發票日僅有年月而無日之記載），隨後被告並自行在該三紙空
白支票上分別填載票面金額為三百三十一萬五千元、三百十八萬元、三百零九萬元，
發票日為八十八年六月三十日、八十八年七月二十五日、八十八年八月二十五日，完
成偽造有價證券後交付予不知情之陳輝煌，被告復向陳輝煌佯稱因需款甚急，請陳輝
煌先行借款，事後將儘速補辦抵押權登記手續，並將在上開三紙支票背面背書，使陳
輝煌陷於錯誤而同意出借並交付九百萬元予被告，而分別於八十八年五月二十七日、
二十八日、六月一日，先後將現金五百萬元、二百萬元、二百萬元自世華商業銀行敦
南分行匯入被告設於誠泰商業銀行西園分行之帳戶內（帳號：0000000000
00）。詎料被告得款後竟遲不辦理抵押權設定手續，並拒絕在上開支票三紙背面背
書，嗣陳輝煌提示上開三紙支票，均遭以存款不足及拒絕往來戶為由不獲兌現，始知
受騙等情。因而撤銷第一審科刑之判決，改判依牽連犯從一重論處被告連續意圖供行
使之用，而偽造有價證券罪刑。固非無見。
惟查：(一)、一般所謂之「人頭支票」、「芭樂票」係指無法兌現之空頭支票，此又可
分為未獲授權，冒用他人名義開戶、申領之支票，及發票名義人知情，並志願充為「
人頭」概括授權他人簽發之支票二種。後者因發票名義人志願充為人頭，以其名義開
戶及申領支票供他人簽發使用，該他人及經該他人同意而簽發之人，因已得發票人即
「人頭」之直接或間接概括授權而簽發，並不成立偽造有價證券罪。如係前者，因屬
無權簽發，所為始應成立偽造有價證券罪，故於此種情形，該發票名義人如何並非志
願充為人頭，其帳戶如何係他人冒名開設，即應於事實欄內詳為記載，然後於理由內
說明其所憑之依據及認定之理由，使事實與理由兩相一致，方為適法。如事實欄已有
記載，但理由內未加說明，即屬判決理由未備，其判決當然違背法令。原判決論處被
告偽造有價證券罪刑，於事實欄固記載「被告購得用以簽發偽造之支票，係該不詳姓
名年籍成年人以假冒『潘朝順』在世華聯合銀行三重分行所開立支票存款帳戶，請領
得之空白支票」等情，但理由欄則僅以「被告確有經由盧杲明依報紙廣告收買取得潘
朝順之空白支票，而被告甲○○既以三萬元購得空白支票三張，自係明知該三紙支票
屬空頭支票，必遭退票，而仍填載票面金額及日期，以完備票據應記載事項後交予告
訴人陳輝煌，以取信金主」云云，即謂「足認被告自始即有不法所有之意圖而為偽造
有價證券之犯行」（原判決第七頁第十四行至第十八行），而未進一步說明「潘朝順
」何以並非志願充為「人頭」，其帳戶如何係由該不詳姓名年籍成年人冒名開設，被
告如何明知該不詳姓名年籍成年人並未獲「潘朝順」之授權，其與該不詳姓名、年籍
成年人均無權簽發，竟仍接續填載票面金額及發票日期，完成發票行為，使生票據法
上之效力，應成立偽造有價證券罪所憑之依據，已嫌判決理由不備。(二)、如前所述，
原判決既認定該不詳姓名年籍成年人所販賣者，為假冒「潘朝順」名義開立帳戶申領
之空白支票，乃被告知情仍予買受，並接續填載金額及發票日期，完成偽造行為，並
持以行使等情。如果無訛，該不詳姓名年籍成年人於販賣空白支票予被告簽發使用之
初，即難謂無使被告接續填載金額及發票日期，使生票據法上效力，完成偽造行為之
認識及犯意，其與被告間自有犯意之聯絡及行為之分擔，應成立共同正犯。原審未論
以共同正犯，於法亦有未合。(三)、證人於審判外之陳述，除法律另有規定外，不得作
為證據，修正前刑事訴訟法第一百五十九條定有明文（九十二年二月六日修正公布，
於同年九月一日施行之同法第一百五十九條第一項亦規定：「被告以外之人於審判外
之言詞或書面陳述，除法律有規定者外，不得作為證據」）。故證人必須到庭親自陳
述，如僅以書面代替到庭陳述者，因無從經由詰問或交互詰問等調查程序擔保其真實
性，法院亦無從就聞自證人之直接供述，以增加內容之了解，進而從證人陳述態度、
表情與舉動之變化，確認證言之可信性，自不具證據能力，不得採為判決基礎。本件
證人汪明欽於八十八年十一月十八日所具「有關付與甲○○（新）台幣三千二百萬元
，付款情況及詳細情形」之說明，係於檢察官偵查後，始以書函之方式提出（他字卷
第六十頁至第七十一頁），性質上屬該證人以書面代替到庭之陳述，依上開說明，自
不具證據能力，原判決採為論罪科刑之依據，於證據法則亦屬有違。以上，或為檢察
官及被告上訴意旨所指摘，或係本院得依職權調查之事項，應認原判決有撤銷發回更
審之原因。原判決認被告牽連犯詐欺取財罪部分，基於審判不可分原則，併予發回。
據上論結，應依刑事訴訟法第三百九十七條、第四百零一條，判決如主文。
中　　　華　　　民　　　國　　九十三　　年　　 十二 　　月　　二十三　　日
                              最高法院刑事第十一庭
                                  審判長法官  張　淳　淙
                                        法官  謝　俊　雄
                                        法官  蘇　振　堂
                                        法官  張　春　福
                                        法官  呂　丹　玉
      右正本證明與原本無異
                                              書  記  官
中　　　華　　　民　　　國　　九十四　　年　　  一  　　月　　　四　　　日
                                                                        Ｌ
